【裁判字號】    97,重訴,15
【裁判日期】    980729
【裁判案由】    分割共有物
【裁判全文】
臺灣臺東地方法院民事判決              97年度重訴字第15號
原      告  乙○○○○
訴訟代理人  吳漢成律師
被      告  甲○○
訴訟代理人  李百律師
上列當事人間分割共有物事件，本院於民國98年7月15日言詞辯
論終結，判決如下：
    主    文
兩造共有坐落臺東縣臺東市○○段第一三五地號土地，面積二千
一百四十點八平方公尺，分割如附圖二Ｂ方案所示：以中興路為
面寬，一三四至一三五地號之地籍線起算十公尺，深度二十七點
五三一公尺，面積二百七十五點三一平方公尺，分歸被告取得，
其餘部分面積一千八百六十五點四九平方公尺分歸原告取得。
訴訟費用由被告負擔萬分之一千二百八十六，餘由原告負擔。
    事實及理由
一、原告主張：原告於民國83年3月30日將其所有坐落臺東縣臺
    東市○○段1081-1、1089-2地號土地出賣予被告，嗣經分割
    為6米道路，地號變更為同段1081-4、1081-5、1089-5、108
    9-6地號土地。後1081-4及1089-5地號土地於84年6月間為臺
    灣省徵收，1081-5及1089-6地號土地則經臺東縣政府辦理土
    地重劃，並於86年6月29日經重行分配，與原告所有之其他
    土地併為臺東縣臺東市○○段135地號土地（下稱系爭土地
    ），使原非共有之土地，竟變成兩造所共有，其中原告持分
    為8714/10000，被告持分為1286/10000。兩造間無不為分割
    之約定，惟原告無法與被告達成分割之協議，自得依民法第
    823條第1項前段之規定訴請法院裁判分割，又被告當初向原
    告購買之土地，僅係作為被告工廠聯外道路以達臺東縣臺東
    市○○路（下稱中興路）之用，且外型為長條之道路狀，其
    價值遠低於原告整體一片之土地，殊不得由被告任作主張而
    造成原告土地成為L型之畸零地，是原告依使用目的、重新
    分配前兩造原有土地利用價值，請求分割如附圖一Ａ方案所
    示等語，並聲明：請求裁判分割系爭土地。
二、被告則以：依臺東縣政府98年3月23日府城建字第098002337
    5號函示，系爭土地兩側係臨接寬度20公尺之計畫道路，須
    自道路境界線至少退縮6公尺建築，經折減後之基地最小深
    度為14公尺（法定最小深度8公尺加退縮6公尺建築），最小
    寬度為8公尺。而原告可分得系爭土地面積將近為被告之7倍
    ，其對土地使用之彈性自顯較被告靈活，殊無「畸零」可言
    。又原告先前出售予被告之土地，係屬公共設施道路用地，
    利用價值或交易價值原即均甚有限，若非被告需用，亦應無
    人願買，況當時買賣土地分割及一切相關稅費等皆由被告負
    擔，買賣價格及條件均極嚴苛，並無遠低於市價，且兩造間
    非親非故，買賣當時復有交還土地之訴訟事件正進行中，顯
    見並非友好，原告孰無理由以遠低於市價之價格售地予被告
    。反觀原告於土地重劃前，係以約新臺幣（下同）2,400,00
    0元之價格，經聲請法院拍賣抵押物之強制執行程序取得嗣
    後加入重劃之土地，除已向被告足額收取938,400元之買賣
    價金外，在重劃過程中又曾領取徵收補償費1,632,960元（
    原告亦已依前案確定判決意旨，給付被告其中二筆土地之徵
    收補償費342,000元），足見原告取得系爭土地之成本，僅
    有100,000餘元。綜上，如要分割，被告認應分割如附圖二
    Ｂ方案所示，否則，如採附圖一Ａ方案所示分割方案，則因
    被告分得之土地僅面寬8公尺，在利用上易與雙邊鄰地產生
    使用上或法規上限制問題，自應予找補等語，資為抗辯。並
    聲明：原告之訴駁回。
三、下列事實，為兩造所不爭執，並有系爭土地登記謄本（卷第
    15頁）、臺東縣政府98年1月9日府地重字第0970113702號函
    （卷第40頁）、98年1月22日府地重字第0980005445號函（
    卷第45頁）、98年3月23日府城建字第0980023375號函（卷
    第59-60頁）、臺東縣臺東地政事務所98年6月19日東地所測
    量字第0980004029號函及土地複丈成果圖2份（卷第134-136
    頁）等件在卷可稽，堪信屬實，爰採為判決之基礎：
（一）系爭土地現為兩造所共有，原告應有部分為8714/10000，
      被告應有部分為1286/10000。
（二）兩造並未定有禁止分割合約，系爭土地分割後，應受臺東
      縣畸零地使用規則第3條第1項第1款基地最小寬度7公尺、
      最小深度16公尺之規定限制，但得依同規則第6條折減計
      算，折減後最小寬度為8公尺，最小深度為14公尺。
（三）如採取附圖二Ｂ方案分割，兩造同意互不找補。
四、兩造爭執事項為：
（一）系爭土地之分割，以何方案為適當？
（二）如採取附圖一Ａ方案分割，是否應另行找補？金額為何？
五、得心證之理由：
（一）按各共有人，得隨時請求分割共有物。但因物之使用目的
      不能分割或契約訂有不能分割之期限者，不在此限；民法
      第823條第1項定有明文。系爭土地為兩造所共有，原告與
      被告之所有權應有部分各為8714/10000、1286/10000，並
      無不能分割之情事，亦未定有不分割之期限之事實，為兩
      造所不爭執，則原告請求分割共有物，自無不合。
（二）按「共有物之分割，依共有人協議之方法行之。」「分割
      之方法，不能協議決定者，法院得因任何共有人之聲請，
      命為左列之分配：一、以原物分配於各共有人。二、變賣
      共有物，以價金分配於各共有人。」「以原物為分配時，
      如共有人中，有不能按其應有部分受分配者，得以金錢補
      償之。」民法第824條第1項、第2項、第3項分別定有明文
      。次按法院就共有物為裁判分割時，應依民法第824條為
      適當之分割，即應斟酌全體共有人之聲明及利害關係、共
      有物之性質及價值、經濟效用、使用現況及全體共有人之
      利益等公平決定之。又關於共有物之分割，如依原物之數
      量按其應有部分之比例分配，價值顯不相當者，依其價值
      按其應有部分比例分配，仍不失為以原物分配於各共有人
      ，否則不顧慮經濟上之價值，一概按其應有部分核算之原
      物數量分配者，將顯失公平，惟依其價值按應有部分比例
      分配原物，如有害經濟上之利用價值者，應認有民法第82
      4條第3項之共有人中有不能按其應有部分受分配之情形，
      得以金錢補償之，此有最高法院63年度台上字第2680號判
      例意旨可資參照。本件兩造均主張原物分割，惟原告主張
      依附圖一Ａ方案、被告主張依附圖二Ｂ方案分割，而上開
      二案，主要差異在於被告欲取得之臨中興路面寬土地，以
      8公尺或10公尺為當？經查：
    1.系爭土地北邊鄰中興路20米寬道路，西側鄰20米寬重劃道
      路，南所鄰同段136地號土地現有賴永美飼料股份有限公
      司廠房建築，砌以紅磚牆為界，東鄰同段134地號土地，
      該土地上有雜草與數株檳榔樹，系爭土地上則雜草叢生，
      無建物等情，業據本院於98年6月11日至現場履勘屬實，
      並製有勘驗測量筆錄1份（卷第129-130頁）及照片4幀（
      卷第132-133頁）在卷可稽。是依系爭土地現狀觀之，其
      北側面臨中興路一側，為交通往來要道，顯然經濟價值最
      高，次為西側鄰20米寬重劃道路部分，而分割後土地若能
      同時臨上開北側及西側道路，以成兩面臨路之勢，則經濟
      價值更高。
    2.再者，系爭土地分割後，應受臺東縣畸零地使用規則第3
      條第1項第1款基地最小寬度7公尺、最小深度16公尺之規
      定之限制，但得依同規則第6條折減計算，折減後最小寬
      度為8公尺，最小深度為14公尺，已如前述。而附圖一、
      二所示之二分割方案，固均符合上開法令限制，惟如採附
      圖一之Ａ方案，則被告取得部分，其臨中興路面寬僅為8
      公尺，深度則長達34.414公尺，乃成一狹長之地形，顯不
      利於土地之建築使用。反之，如採附圖二之Ｂ方案分割，
      則被告取得部分，臨中興路面寬增為10公尺，深度減為27
      .531 公尺，土地之長、寬比例較為相近，而趨於方正，
      顯然較符合建築經濟效益，有利於土地之使用。至對於原
      告而言，比較上開二分割方案，不論採Ａ方案或Ｂ方案，
      原告均得完全利用西側鄰20米寬重劃道路（長約58公尺）
      ，所不同者為，採Ａ方案時，原告取得部分，臨中興路面
      寬約為29公尺（39.615－10），採Ｂ方案時，原告取得部
      分，臨中興路面寬則約為31公尺（39.615－8），惟不論
      何者，因原告取得之土地，均係以同時臨北側中興路面寬
      及西側長約58公尺之重劃道路構成分割後土地，核均無過
      度狹小而難以利用之情形。是以，不論採何一分割方案，
      皆無礙於原告利用分得後之土地，惟若採Ａ方案，則較不
      利於被告利用分得之土地，乃可認定。
    3.雖然，採Ｂ方案時，被告分得之臨中興路面寬約占系爭土
      地臨中興路面寬1/3，顯高於其所占系爭土地應有部分之
      比例（約為6.8:1，即8714/10000：1286/10000），而享
      有此部分優勢。惟依此方案，原告除得利用臨中興路面寬
      約31公尺之道路外，並得完全利用西側鄰20米寬重劃道路
      （長約58公尺），是其分得者，乃同時面臨上開北側及西
      側道路之土地，即俗稱之三角窗黃金地，乃經濟價值最高
      者。是以，依Ｂ方案，兩造分得之土地面積適與各自應有
      部分比例相當，且各有其占優勢之處，而兩造復均同意倘
      採此一方案，則不另互為找補，亦可免卻補償爭議所生之
      鑑價、計算等勞費，自以此方案較符經濟原則，且兼顧兩
      造意願，而為可採。
（三）從而，經審酌系爭土地現狀，及分割系爭土地後，兩造所
      得享受之利益及所受損失，認系爭土地分割方式應採如附
      圖二Ｂ方案所示，以中興路為面寬，134至1358地號之地
      籍線起算10公尺，深度27.531公尺，面積275.31平方公尺
      ，分歸被告取得，其餘部分面積1865.49平方公尺分歸原
      告取得為當。而本件既已採取如附圖二Ｂ所示之分割方案
      ，則關於兩造爭執事項（二）一節，自無再予審酌之必要
      ，併此敘明。
六、綜上所述，原告依民法第823條第1項之規定，請求原物分割
    兩造共有系爭土地，洵屬有據，應予准許。本院斟酌當事人
    之意願、系爭土地之地形、使用現況及經濟效用等情，認應
    依如附圖二Ｂ方案所示，以中興路為面寬，134至1358地號
    之地籍線起算10公尺，深度27.531公尺，面積275.31平方公
    尺，分歸被告取得，其餘部分面積1865.49平方公尺分歸原
    告取得，始為妥洽。至原告主張之分割方法，僅供法院參考
    ，不當然拘束法院，是本院雖未採原告主張之分割方法，惟
    此部分毋庸為其敗訴之判決，亦附此敘明。
七、本件事證已臻明確，兩造其餘之攻擊防禦方法，核與判決之
    基礎無影響，毋庸一一論述。
八、末按因共有物分割之事件涉訟，由敗訴當事人負擔顯失公平
    者，法院得酌量情形，命勝訴之當事人負擔其一部，民事訴
    訟法第80條之1定有明文。查系爭土地雖因兩造無法達成分
    割協議，原告因而提起訴訟，但兩造均因系爭土地之分割而
    互蒙其利，故依上開規定，本院認本件訴訟費用應由兩造按
    分割前之原所有權應有部分比例負擔。
據上論結，本件原告之訴為有理由，依民事訴訟法第80條之1，
判決如主文。
中    華    民    國    98    年     7    月    29    日
                           民事庭法  官  范乃中
以上正本係照原本作成
如對本判決上訴，須於判決送達後20日內向本院提出上訴狀
中    華    民    國    98    年     7    月    29    日
                                書記官  涂曉蓉


司法院資訊處製作；財團法人民間司法改革基金會備份。
